臺灣高等法院民事判決
108年度上字第1117號
上　訴　人　許琦紳（原名許思翰）
                      送達代收人　陳芊彣　　
訴訟代理人　吳秀菊律師
          　鍾信一律師
被 上訴 人　張凝佳　
訴訟代理人　包盛顥律師
複 代理 人　丘浩廷律師
上列當事人間請求返還代墊款等事件，上訴人對於中華民國108
年4月25日臺灣臺北地方法院107年度訴字第2583號第一審判決提
起上訴，本院於111年8月9日言詞辯論終結，判決如下：
    主      文
上訴駁回。
第二審訴訟費用由上訴人負擔。
    事實及理由
一、上訴人主張：被上訴人為邀請訴外人即大陸地區人士徐保國
    至臺灣地區開辦「友話好說」教育課程（下稱系爭課程），
    委任伊處理系爭課程開辦事務（下稱系爭事務），伊因此自
    民國106年7月30日至107年5月12日陸續以自己或第三人名義
    代墊支出籌設公司、招生、場地租賃、講師、廣告等費用共
    新臺幣（下同）572萬3424元，扣除已收取之學費收入125萬
    1454元、被上訴人、徐保國、訴外人麥儷馨之出資共150萬
    元，被上訴人應償還297萬1970元（下稱系爭代墊費用）。
    如認兩造就系爭事務不成立委任契約，被上訴人佯以開辦系
    爭課程，需要設立環球友話好說股份有限公司（下稱友話好
    說（股）公司），允諾伊占有該公司4分之1股權，並可擔任
    董事長及策略長，使伊陷於錯誤而陸續以自己或第三人名義
    墊付費用，事後拒絕將伊所為之支出，認列被上訴人設立之
    環球友話好說有限公司（下稱友話好說公司），伊始知受騙
    而受有損害297萬1970元，亦構成不當得利或侵權行為。另
    被上訴人拒絕返還伊代墊費用或損害賠償，且藉故騷擾伊索
    取更多金錢，羅織謊言攻擊伊，侵害伊之名譽及信用等人格
    權，致伊受有非財產上之損害100萬元等情。爰先位依民法
    第546條、第227條之1準用第195條第1項，備位擇一依民法
    第179條或第184條第1項前段、第195條第1項規定，求為命
    被上訴人給付397萬1970元，並加計自起訴狀繕本送達翌日
    起算法定遲延利息之判決。
二、被上訴人則以：上訴人主導策劃開辦系爭課程，並慫恿鼓吹
    伊投資100萬元，兩造就系爭課程為共同投資關係，伊並無
    委任上訴人處理系爭事務及支出費用，且無上訴人所指之侵
    權行為，亦無不當得利等語，資為抗辯。
三、原審為上訴人敗訴之判決，上訴人不服，提起上訴，其聲明
    ：㈠原判決廢棄。㈡被上訴人應給付上訴人397萬1970元，及
    自起訴狀繕本送達翌日起至清償日止，按年息百分之5計算
    之利息。㈢願供擔保，請准宣告假執行。被上訴人答辯聲明
    ：㈠上訴駁回。㈡如受不利判決，願供擔保請准宣告免為假執
    行。
四、下列事項為兩造所不爭執，應可信為真實(見本院卷㈡第122
    至123頁、卷㈣第236頁，並依判決格式增刪修改文句)：
　㈠友話好說公司於107年1月18日設立登記，股東及登記負責人
    為被上訴人，於107年11月23日解散登記。
　㈡采俋服飾行、巧裔企業社為獨資商號，登記負責人分別為上
    訴人、訴外人羅月偵。
　㈢采溢企業股份有限公司（下稱采溢公司）於106年9月29日設
    立登記，登記負責人為上訴人，於107年5月10日解散登記。
　㈣被上訴人、麥儷馨、訴外人塗美珠（下合稱被上訴人等3人）
    前以上訴人涉犯詐欺罪嫌為由，向臺灣桃園地方檢察署（下
    稱桃園地檢署）提起刑事告訴，經檢察官以107年度偵字第2
    7102號、108年度偵字第5674號不起訴處分（該刑事偵查案
    件，下稱5674號偵查案件）。上訴人則以被上訴人等3人涉
    犯誣告罪嫌為由，向桃園地檢署提起刑事告訴，經檢察官以
    109年度偵字第5037號不起訴處分，上訴人不服聲請再議，
    經臺灣高等檢察署(下稱高檢署)以110年度上聲議字第1398
    號處分書駁回再議（該刑事偵查案件，下稱5037號偵查案件
    ）。有上開不起訴處分書、處分書為證（見本院卷㈢第539至
    549頁、卷㈣第49至53、129至133頁）。
　㈤上訴人以被上訴人涉犯詐欺罪嫌為由，向臺灣臺北地方檢察
    署（下稱臺北地檢署）提起刑事告訴，經檢察官以109年度
    偵字第27547號不起訴處分，上訴人不服聲請再議，經高檢
    署以110年度上聲議字第7934號處分書駁回再議（該刑事偵
    查案件，下稱27547號偵查案件）。有上開不起訴處分書、
    處分書為證（見本院卷㈣第191至204頁）。
五、兩造之爭點如下：
　㈠上訴人先位依委任關係，備位依不當得利或侵權行為法律關
    係，請求被上訴人給付系爭代墊費用本息，有無理由？
　㈡上訴人依債務不履行或侵權行為法律關係，請求被上訴人賠
    償非財產上之損害100萬元本息，有無理由？
六、茲就兩造爭點，說明本院之判斷如下：
　㈠上訴人先位依委任關係，備位依不當得利或侵權行為法律關
    係，請求被上訴人給付297萬1970元本息，為無理由：
　⒈上訴人未舉證兩造就系爭事務成立委任關係，則上訴人依委
    任之法律關係，請求被上訴人返還系爭代墊費用本息，為無
    理由：
　⑴按當事人主張有利於己之事實者，就其事實有舉證之責任，
    民事訴訟法第277條定有明文。又主張法律關係存在之當事
    人，須就該法律關係發生所須具備之特別要件，負舉證責任
    。而委任契約，係以當事人約定，一方委託他方處理事務，
    他方允為處理而成立。查，上訴人主張兩造間就系爭事務有
    委任關係存在，既為被上訴人所否認，則上訴人即應就兩造
    曾約定，被上訴人委託上訴人處理系爭事務，上訴人允為辦
    理之事實，負舉證責任。
　⑵上訴人主張：被上訴人為邀請徐保國至臺灣地區開辦系爭課
    程，委任伊處理系爭事務云云（見本院卷㈠第43至47頁、卷㈡
    第243至245頁），固提出LINE對話紀錄、遠東國際商業銀行
    取款條、匯款申請書、徐保國出具之授權書、房屋租賃契約
    書、開會照片等件為證（見本院卷㈠第77至89、137至155頁
    、卷㈡第53至55、153至183、193至201、281至287頁）。惟
    ，綜觀上開LINE對話內容、取款條、匯款申請書，被上訴人
    雖有敘述系爭課程開辦事宜及進度，且上訴人因被上訴人以
    需用款項為由，匯款33萬4024元至被上訴人銀行帳戶；房屋
    租賃契約書及開會照片，充其量僅能證明兩造及其他人定期
    至視芯有限公司之辦公處所開會；依徐保國出具之授權書內
    容，乃謂其授權友話好說臺灣教育科技有限公司（負責人為
    許思翰，聯絡人張凝佳），全權負責友話好說教育集團在臺
    灣省、東協10國的所有業務；均無足證明被上訴人委託上訴
    人處理系爭事務，且每月支付上訴人5萬元之勞務費用。縱
    上訴人以采溢公司之名義開立學員學費收入發票或支付款項
    ，並以巧裔企業社、采俋服飾行設立之智付通第三方支付、
    台新銀行刷卡機向學員收款，亦無足認定被上訴人委任上訴
    人處理系爭事務。至於上訴人提出現金支出傳票，記載「策
    略長顧問研究費、5萬元」（原審卷㈠第125、145、353、377
    、445、503、505、525頁），並無任何製作人員之署名，且
    被上訴人否認形式上真正，縱上訴人有代墊款項之事實，亦
    無足認兩造間存有委任關係。是本院尚難逕憑上開證據，認
    定兩造就系爭事務成立委任法律關係。
　⑶次查，兩造與麥儷馨、塗美珠（下合稱麥儷馨等2人）、訴外
    人王泰猷、李恩承、黃崧棋均因參加徐保國在臺灣開設之實
    踐家演說課程（金口贏銷）而認識，嗣上訴人於106年夏天
    為開辦系爭課程，欲募集12人，成立1股50萬元，共600萬元
    為創業基金的工作團隊，麥儷馨等2人遂各出資50萬元，被
    上訴人出資100萬元而加入該團隊，由上訴人擔任董事長及
    策略長，負責統籌分工，並由被上訴人、麥儷馨等2人依序
    擔任財務長、人資長、董事長助理，李恩承、黃裕群分別擔
    任公關長、執行長等節，業據證人麥儷馨等2人、王泰猷、
    李恩承、黃崧棋證述在卷（見本院卷㈢第68至69、74、59、1
    59、165至166頁），並有兩造不爭執形式上真正之組織架構
    圖為證（見本院卷㈡第111頁、卷㈣第308至309頁）。上訴人
    原稱被上訴人出資100萬元（見原審卷㈠第7至9頁），嗣改稱
    被上訴人與徐保國各出資50萬元云云（見本院卷㈡第139頁）
    ，惟上訴人就徐保國同意並出資50萬元乙節並未舉證，且被
    上訴人於5674號偵查案件稱：徐保國認為他只是講師所以不
    參與這個投資，上訴人要伊以伊出資的100萬元中的50萬先
    充作徐保國之出資，以取信其他投資人等語（見本院卷㈣第3
    12頁），應認被上訴人係出資100萬元。又證人塗美珠已將
    其出資款匯至被上訴人帳戶（見本院卷㈢第76頁），當已出
    資而加入該團隊（該團隊係屬發起人合夥之性質，詳如後述
    ），自不因塗美珠之出資款並未匯至上訴人指定之銀行帳戶
    而異，上訴人執此否認塗美珠出資50萬元（見本院卷㈣第71
    頁），洵為無理。其次，細繹上訴人提出兩造往來之LINE對
    話紀錄，被上訴人詢問：「思翰!我還是擬老師（指徐保國
    ）想發展的項目嗎？」，上訴人答：「以您知道的發展方向
    或老師提出的方案先行擬定!」；被上訴人詢問：「誰當監
    察人？沈方靖（指被上訴人之子）」，上訴人答：「好」。
    被上訴人稱：「Lily（指麥儷馨，見本院卷㈣第312頁）剛打
    電話給我，她還在猶豫要不要進來，很想做又有點害怕。她
    今天會再來聽一聽」，上訴人答：「好的，晚上一起開會討
    論」。被上訴人詢問：「董事及監察人名單，還有出資額及
    股數，怎麼分配」，上訴人稱：「各25萬，各4/1，資本額1
    00萬」等語（見本院卷㈠第77、81、89頁、卷㈣第290頁），
    可知被上訴人就系爭事務處理方向及重要職務人選均係請示
    上訴人，核與證人麥儷馨等2人證稱系爭課程相關工作是由
    上訴人發號施令，規劃安排分工職掌，主導及統籌事務等語
    相符（見本院卷㈢68至69、75頁）。至於證人王泰猷證稱：
    被上訴人與伊就智付通支付進行對帳，且支付伊系爭課程10
    餘萬至20萬元之廣告酬勞（見本院卷㈢第62至65頁）；證人
    李恩承證稱：被上訴人負責管理財務，總管所有課程流程及
    編排企畫，且為與徐保國聯繫的窗口，並收取系爭課程現場
    繳費的現金收入（見本院卷㈢第159至160頁）；證人黃崧棋
    則證：因徐保國有意在臺灣開設課程，所以被上訴人想要找
    人來合辦公司（見本院卷㈢第165頁）；充其量僅係被上訴人
    因擔任財務長而執行事務，或基於發起人合夥關係而招募股
    東，自難據此反認上訴人係受被上訴人委託處理系爭事務。
    兩造不爭執籌設友話好說（股）公司之目的係開辦系爭課程
    （見本院卷㈣第307至308頁），且上訴人社會地位及事業經
    營較佳，人脈較廣，資金較多，此據證人李恩承、黃崧棋證
    述明確（見本院卷㈢第157、166頁），如上訴人未同意締結
    發起人合夥契約，焉能取得被上訴人、麥儷馨等2人及其他
    合夥人全體之信任及同意，主導及統籌系爭事務之進行？依
    上足知兩造與麥儷馨等2人及其他合夥人全體共同投資設立
    友話好說（股）公司以開辦系爭課程，則被上訴人抗辯兩造
    就系爭課程事業為共同投資關係，即非無憑。至於上訴人有
    無實際支付出資額，乃合夥得否請求上訴人支付出資額之問
    題，與上訴人同意締結合夥契約，乃屬二事。上訴人執此否
    認兩造為共同投資關係云云，即無足取。
　⑷復查，兩造與麥儷馨等2人及其他合夥人全體合資設立友話好
    說（股）公司，尚未簽訂章程，且該公司未完成設立登記，
    此為兩造不爭執（見本院卷㈣第307至308頁），則兩造與麥
    儷馨等2人在簽訂章程前組成之合資團體，應為發起人合夥
    ，與合夥團體相當（參照最高法院19年度上字第1403號判例
    意旨）。兩造不爭執系爭課程之招生、承租場地、宣傳廣告
    等相關工作，係籌設友話好說（股）公司而進行之準備營業
    行為（見本院卷㈣第308頁），應屬合夥事務。上訴人自陳其
    所為系爭事務係為開辦系爭課程，核屬合夥事務，則其因此
    支出系爭代墊費用，依民法第678條規定，應向被上訴人、
    麥儷馨等2人及其他合夥人全體請求償還（參照最高法院51
    年台上字第3659號判例意旨）。準此，上訴人依委任法律關
    係，請求被上訴人返還系爭代墊費用本息，即屬無據。
　⒉上訴人依不當得利或侵權行為法律關係，請求被上訴人給付
    系爭代墊費用本息，亦無理由：
　⑴按無法律上之原因而受利益，致他人受損害者，應返還其利
    益。雖有法律上之原因，而其後已不存在者，亦同。民法第
    179條定有明文。其次，民法第179條前段規定所謂「無法律
    上之原因」，於受利益人因他人給付而得利之情形，係指給
    付目的之欠缺，自始無給付目的、給付目的不達，均屬之（
    參照最高法院109年度台上字第3158號判決意旨）。查，上
    訴人係因合夥事務而支出系爭代墊費用，業如前述，非自始
    無給付目的之情事。其次，兩造及其他合夥人全體係合資設
    立友話好說（股）公司，業如前述。被上訴人抗辯友話好說
    公司係其自籌資本設立，並非各投資人要籌設之公司等語（
    見本院卷㈣第307頁），為上訴人不爭執，則被上訴人未將上
    訴人代墊款項之費用認列為友話好說公司，難謂有何不當得
    利之情。縱上訴人因友話好說（股）公司未經設立登記使其
    支出系爭代墊費用有給付目的不達之情事，亦非被上訴人個
    人受利益而應負返還責任，則上訴人依不當得利法律關係，
    請求被上訴人返還系爭代墊費用本息，難謂有理。
　⑵按侵權行為之成立，須行為人因故意或過失不法侵害他人權
    利或利益，亦即行為人須具備歸責性、違法性，並不法行為
    與損害間有因果關係，始能成立，且主張侵權行為損害賠償
    請求權之人，對於侵權行為之成立要件應負舉證責任。兩造
    與麥儷馨等2人及其他合夥人全體締結以設立友話好說（股
    ）公司為目的之合資契約，而為發起人合夥關係，業如前述
    。觀諸兩造往來Line對話紀錄，被上訴人向上訴人詢問出資
    額及股數如何分配乙事，上訴人答稱：「各25萬、各4/1，
    資本額100萬」等語（見本院卷㈣第290頁），可見係上訴人
    提出4分之1股權比例，則上訴人主張被上訴人允諾其占有友
    話好說（股）公司4分之1股權而施用詐術，是否屬實，已非
    無疑。其次，被上訴人稱：原本各投資人要籌設友話好說（
    股）公司，且投資款已匯至上訴人帳戶，惟上訴人遲未將收
    到的資金拿出來開設公司，並指示伊自籌資本設立友話好說
    公司等語（見本院卷㈣第306至307頁），上訴人未爭執其未
    交付出資額（含被上訴人及麥儷馨匯付之出資），則被上訴
    人辯稱因未收到上訴人交付出資額而另自行成立友話好說公
    司，應為可採。友話好說公司係被上訴人因上訴人未交付出
    資額而自行籌資設立之公司，並非兩造及其他合夥人全體欲
    合資設立之公司，自難徒以友話好說（股）公司未設立登記
    ，被上訴人登記為友話好說公司唯一股東兼負責人（見不爭
    執事項㈠），被上訴人拒絕將上訴人支出之系爭代墊費用認
    列為友話好說公司或返還系爭代墊費用，而認被上訴人有施
    用詐術之侵權行為。上訴人主張被上訴人應依民法第184條
    第1項前項規定負損害賠償責任，返還系爭代墊費用本息云
    云，自難准許。
　⑶上訴人復主張：如認兩造係共同投資關係，則被上訴人收取
    塗美珠之出資50萬元及學費收入共228萬5330元，合計278萬
    5330元，亦應依不當得利及侵權行為法律關係返還云云（見
    本院卷㈣第281頁）。惟被上訴人擔任財務長，負責合夥事務
    中之財務事宜，業如前述，固有收取塗美珠之出資50萬元（
    參證人塗美珠證述，見本院卷㈢第76頁），且縱有收取學費
    收入228萬5330元，乃係基於執行合夥事務所取得，自非無
    法律上之原因，亦難認有何侵權行為。況依民法第680條所
    定合夥人之執行合夥事務準用同法第541條委任之規定，被
    上訴人因執行合夥事務所收取之金錢，應交付合夥團體，而
    為兩造與麥儷馨等2人及其他合夥人全體公同共有（參照民
    法第668條）。上訴人個人依不當得利或侵權行為法律關係
    ，請求被上訴人返還塗美珠之出資及學費收入合計278萬533
    0元本息，亦為無理。
　㈡上訴人依債務不履行或侵權行為法律關係，請求被上訴人賠
    償非財產上之損害100萬元本息，為無理由：
　  按不法侵害他人之身體、健康、名譽、自由、信用、隱私、
    貞操，或不法侵害其他人格法益而情節重大者，被害人雖非
    財產上之損害，亦得請求賠償相當之金額，民法第195條第1
    項前段固有明文。惟慰藉金之賠償須以人格權遭遇侵害，使
    精神上受有痛苦為必要（參照最高法院51年台上字第223號
    判例意旨）。上訴人雖主張被上訴人拒絕返還伊代墊費用或
    損害賠償，藉故騷擾伊索取更多金錢，羅織謊言攻擊伊，侵
    害伊之名譽及信用等人格權，致伊受有非財產上之損害100
    萬元云云，惟未舉證被上訴人有何侵害其名譽及信用等人格
    權之情事，則上訴人依債務不履行或侵權行為法律關係，請
    求被上訴人賠償非財產上之損害100萬元本息，洵屬無據。
七、從而，上訴人先位依民法第546條、第227條之1準用第195條
    第1項，備位擇一依民法第179條或第184條第1項前段、第19
    5條第1項規定，請求被上訴人給付397萬1970元本息，為無
    理由，不應准許。原審為上訴人敗訴之判決，並駁回其假執
    行之聲請，並無不合。上訴論旨指摘原判決不當，求予廢棄
    改判，為無理由，應駁回上訴。並依民事訴訟法第78條規定
    ，為訴訟費用負擔之判決。
八、本件事證已臻明確，兩造其餘之攻擊或防禦方法及所用之證
    據，經本院斟酌後，認為均不足以影響本判決之結果，爰不
    逐一論列，附此敘明。
九、據上論結，本件上訴為無理由，爰判決如主文。
中　　華　　民　　國　　111 　年　　8 　　月　　23　　日
                  民事第二十四庭
                      審判長法  官  胡宏文
                            法  官  楊雅清
                            法  官  陳心婷
正本係照原本作成。
如不服本判決，應於收受送達後20日內向本院提出上訴書狀，其
未表明上訴理由者，應於提出上訴後20日內向本院補提理由書狀
（均須按他造當事人之人數附繕本）上訴時應提出委任律師或具
有律師資格之人之委任狀；委任有律師資格者，另應附具律師資
格證書及釋明委任人與受任人有民事訴訟法第466條之1第1項但
書或第2項所定關係之釋明文書影本。如委任律師提起上訴者，
應一併繳納上訴審裁判費。
中　　華　　民　　國　　111 　年　　8 　　月　　23　　日

   　　　　　　　　　　　 　書記官  黃麒倫